臺北高等行政法院判決
　　　　　　　　　　　　　　　　　　 93年度訴字第1061號
　　　　　　　　　　　　　　　.
原　　　告　台技電機股份有限公司
代　表　人　甲　○
訴訟代理人　劉邦川律師
被　　　告　財政部臺灣省北區國稅局
代　表　人　許虞哲（局長）
訴訟代理人　乙○○
上列當事人間因營利事業所得稅事件，原告不服財政部中華民國
93年2月4日台財訴字第0920076588號訴願決定，提起行政訴訟。
本院判決如下：
　　主  文
原告之訴駁回。
訴訟費用由原告負擔。
　　事  實
一、事實概要：原告83年度營利事業所得稅結算申報，被告初查
    依書面審查暫行核定全年所得額為新台幣（下同）161,620
    元。嗣法務部調查局台北縣調查站（以下簡稱台北縣調查站
    ）查獲李文鑫集團申報或簽證案件涉有逃漏稅捐之嫌，將查
    扣資料移由被告專案查核。經被告查核結果，剔除原告以不
    實憑證列報之營業成本6,312,077元及營業費用180,000元，
    並按同業利潤標準核定課稅所得額為2,334,537元，核定應
    補徵營利事業所得稅543,229元；另將原告以不實憑證列報
    成本部分處漏稅罰434,500元及行為罰215,958元，合計裁處
    罰鍰650,458元。原告就本稅及罰鍰部分不服，申經復查結
    果，未獲准變更，提起訴願，經財政部以92年5月19日台財
    訴第0000000000號訴願決定撤銷原處分（復查決定）關於罰
    鍰部分，由原處分機關另為處分，其餘訴願則予以駁回。嗣
    經被告重核復查決定准予變更罰鍰為434,500元，原告仍不
    服，提起訴願，遭決定駁回，遂向本院提起行政訴訟。
二、兩造聲明：
　(一)原告聲明：
    1.訴願決定、重核復查決定關於罰鍰部分均撤銷。
    2.訴訟費用由被告負擔。
　(二)被告聲明：
    1.駁回原告之訴。
    2.訴訟費用由原告負擔。
三、兩造爭點：本件被告以原告無法提示帳證，按同業利潤標準
              核定所得額，得否據此推定漏稅額而課處漏稅罰
              ？
　(一)原告主張之理由：
    1.按「認定事實，須憑證據，不得出於臆測，此項證據法則
      ，自為行政訴訟所適用。」、「．．．又行政官署對於人
      民有所處罰，須確實證明其違法之事實，倘不能確實證明
      違法事實之存在，其處罰即不能認為合法。」，行政法院
      61年度判字第70號、39年度判字第2號分別著有判例。次
      按「納稅義務人已依本法規定辨理結算申報，但對依本法
      規定應申報課稅之所得額有漏報或短報情事者，處以『所
      漏稅額』兩倍以下之罰鍰。」、「稽徵機關進行調查或復
      查時，納稅義務人應提示有關各種證明所得額之帳簿、文
      據；其未提示者，稽徵機關得依查得之資料或同業利潤標
      準，核定其所得額。」，分別為所得稅法第110條第1項、
      第83條第1項所明定。又所得稅法第83條規定納稅義務人
      有提示有關各種證明所得額之帳簿文據之義務，若未盡此
      義務，稽徵機關得依查得之資料或同業利潤標準核定其所
      得額。考其立法意旨乃賦予稽徵機關得於無具體證據證明
      之情形下，以同業利潤標準作為納稅人應納稅額之法源依
      據，惟該應納稅額終究並非依據納稅義務人之實際所得推
      算，故所得稅法第110條之漏稅罰即應謹遵守證據法則，
      非有確實證明不得以推測臆斷為處罰依據。
    2.經查原告83年度營利事業所得稅結算申報係委託主管機關
      財政部核發證照並監督之會計師辦理查核簽證，並申報完
      妥；詎料因該會計師涉及李文鑫犯罪集團受到偵訊，致原
      告全部資料包括帳冊憑證遭調查站及被告搜扣而散失，部
      分未被扣押之憑證業亦因該集團藏匿無蹤而下落不明。茲
      被告因李文鑫勾結稅務人員逃漏稅捐等不法情事，雖明知
      全部帳冊憑證非受扣押即下落不明，卻仍全面性要求涉及
      李文鑫集團旗下會計師簽證之案件提示帳冊憑謹供其查核
      ，隨即並以無法提示帳冊憑證為由，依所得稅法第83條規
      定，按同業利潤標準核定原告所得額，再以該核定之課稅
      額推測出漏稅額，處罰鍰434,500元，揆之前揭說明，顯
      已違反依所得稅法第110條處罰應具備證據之法則。又原
      告83年度營利事業所得稅結算申報，經被告以原告公司無
      法提示帳冊憑證備查為由，按同業利潤標準核定所得額，
      惟因非依實際成本費用核定，縱有虛列亦不影響其核定之
      所得額，故被告依同業利潤標準核定之稅額必與原告申報
      之數額不一致，本件既非因虛報而增加漏稅額，則被告依
      所得稅法第110條第1項規定處以漏稅額0.8倍之罰鍰
      434,500元，於法不合。
    3.次查財政部92年度5月19日台財訴字第0000000000號訴願
      決定略以「．．．惟查被告初查在『課稅資料落後通報調
      查報告表』載明『本案因原告雖有傳票憑證，惟全無帳冊
      可稽，是以就現有查扣資料無法判斷有支付事實，而依調
      查站查扣資料袋中之李文鑫集團員工所編製之損益表手稿
      資料，發現其中部分成本費用項目涉嫌增設，經該公司出
      具同意書及承諾書承諾該筆違章後，．．．」等語，經查
      調查站查扣之資料僅為不完全之憑證，其中所謂之「虛增
      成本費用調整表」亦係由李文鑫犯罪集團成員製作，並經
      被告自行賦予名稱，尚非原告之行為。本件原告無法提示
      完整帳簿憑證供核，雖無違失，其對於被告依同業利潤標
      準核定本稅之處分亦無不服，是被告僅憑原申報數額及依
      同業利潤標準核定數額之差距推測原告確有虛增成本費用
      之情事而處以違章罰鍰，顯與事實不合。
    4.再查「對於檢調單位查扣發文查核之委託李文鑫集團簽證
      或申報案件，其營利事業所得稅審查及違章之處理，請依
      下列原則辦理。1.帳證完備者：依所得稅法及營利事業所
      得稅查核準則（以下簡稱查核準則）等相關法令核實認別
      ，如有違章情事，依法處罰。2.帳證不完備：經通知補正
      ，無法提示或提示不完全者：(1)已取具承諾書者：視承
      諾內容依相關法令予以查核，違章部分並按所得稅法第
      110條等相關規定處罰。(2)未取其承諾書者：其所得額依
      所得稅法第83條規定按同業利標準予以核定。免罰。3.查
      扣資料僅有資料袋，其袋內電腦報表無公司負賣人簽章，
      經通知提示帳證備查，而未提示者，其所得額依所得稅法
      第83條規定按同業利潤標準予以核定。免罰。4.相關年度
      是否列為抽查：依營利事業所得稅結算申報書面審核案件
      抽查辦法之相關規定辦理。」，為財政部賦稅署87年7月
      23日台稅1發字871956197號函附「研究訂定委託李文鑫集
      團申報或簽證廠商核課營利事業所得稅及違章裁罰作業事
      宜」會議記錄所載明。經查原告83年度營利事業所得稅相
      關帳冊憑證，悉因公權力機關調查李文鑫集團之犯罪行為
      致散失不全，雖出具承諾書、同意書各1份，但內容僅為
      說明因無法聯繫上受託稅務簽證之會計師致無法查核，乃
      先行同意依同業利潤標準核定所得額及應納稅額，並先行
      同意接受所得稅法第110條第1項規定處罰，以求被告從輕
      裁處罰鍰，惟內容並未有承諾違章之情事。是原核定據此
      認定違章裁處罰鍰，於法不合。另同批次相同案件之違章
      處罰，被告均為撤銷罰鍰之處分，僅本件作仍維持裁罰處
      分，有違行政程序法第6條行政行為不得為差別待遇之基
      本原則，併予陳明。綜上所述，原處分顯有違誤，應准予
      撤銷。
  (二)被告答辯之理由：
    1.按「納稅義務人已依本法辦理結算申報，但對依本法規定
      應申報課稅之所得額有漏報或短報情事者，處以所漏稅額
      兩倍以下之罰鍰。」，為所得稅法第110條第1項所明定。
      次按「漏報或短報所得額之申報案件，應先就申報部分進
      行查帳，以求得申報部分查帳核定之所得額，並依下列公
      式計算漏稅額：申報查定所得額×稅率-累進差額=申報部
      分應納稅額，（申報查定所得額+匿報所得）×稅率-累進
      差額=全部應納稅額，全部應納稅額-申報部分應納稅額
      -短漏報所得額之已扣繳稅款=漏稅額」，復為查核準則第
      112條所明定。再按「．．．本案××公司65年度申報所
      得額為虧損，經查獲短漏報所得額時，其當年度結算申報
      案件尚未調查核定，該公司既不提示帳簿文據備查，且其
      被查獲之全年損益書表載有全年銷貨淨額及純益額，該項
      純益額並較按其銷貨淨額依同業利潤標準之及純益率核定
      者為大，自不適用查核準則第112條之規定辦理，而應以
      其被查獲之純益額認定為全部所得額，並以依率計算．．
      ．漏稅額」，亦為財政部67年5月18日台財稅第33241號函
      所明釋。
    2.本件原告83年度營利事業所得稅結算申報，原經依書面審
      查暫行核定全年所得額為161,620元，嗣因台北縣調查站
      查獲涉及李文鑫集團簽證案件，且該集團涉有幫助他人逃
      漏稅捐情事，而由被告列入專案查核。原查以原告自行列
      報營業成本15,934,536元，惟按調查站查扣憑證實際加總
      數為9,622,459元，即虛增成本6,312,077元，而營業費用
      自行列報4,256,206元，惟按調查站查扣憑證實際加總數
      為4,076,206元，即虛增費用180,000元，合計虛增成本及
      費用6,492,077元。是被告查獲原告虛增營業成本及費用
      乃依據查扣之憑證查核結果認定，違章事實明確，並非無
      據。又原查以不實憑證列報營業成本6,312,077元及營業
      費用180,000元之部分予以剔除，並按被告「營利事業以
      不實憑證列報成本費用案件其所得額核定及違章金額計算
      處理原則」之規定，依同業利潤標準核定課稅所得額為
      2,334,537元，除補徵營利事業所得稅543,229元外，另將
      原告以不實憑證列報成本部分處漏稅罰434,500元及行為
      罰215,958元，合計裁處罰鍰650,458元，係屬從寬處分（
      正確全年所得額應核定為查獲之匿報所得額6,492,077＋
      申報所得161,620=6,653,697元），而非如原告所稱「本
      件系爭李文鑫犯罪集團所為之虛增成本費用調節表等不實
      資料，並不影響所核定之全年所得額。亦即無論原告83年
      度所申報營利事業所得稅之成本費用為若干，因被告係以
      同業利潤標準核定，不論其實際成本費用多寡，縱有虛列
      ，均不影響其核定之所得額」、「因無法提示帳冊憑證備
      查，依同業利潤標準核定所得額」等語，揆諸前揭說明，
      原告主張被告以臆測為證據之裁罰違反證據等語，核不足
      採。
    3.又查本件因涉及「李文鑫集團涉嫌幫助逃漏稅查核專案」
      ，原查依台北縣調查站查扣證物中所附「虛增成本費用調
      整表」及相關憑證等課稅資料與其結算申報資料核對結果
      ，查獲虛增成本及費用合計6,492,077元；且原告申報成
      本及費用之進項金額合計14,752,234元，與其申報書第6
      頁進項憑證金額8,652,919元比較，異常差異6,099,315
      元，與被告課稅資料歸戶清單進項憑證金額7,528,919元
      比較，則異常差異7,169,315元。雖原告主張「出具承諾
      書、同意書各1份，但內容並未有承諾違章之情事，僅為
      說明因無法連繫受託稅務簽證之會計師，致無法查核，先
      行同意依同業利潤標準核定所得額及應納稅額，並先行同
      意接受所得稅法第110條第1項規定處罰，繳清稅款及罰鍰
      ，以求被告從輕裁處罰鍰」等語，惟仍無法提示有利於己
      之證明，且其先行同意接受所得稅法第110條第1項規定處
      罰，並已繳清稅款及罰鍰，亦為原告所不爭執，是原告所
      稱核無足採。
    4.再按財政部87年7月23日台稅1發第871956197號函附「研
      究訂定委託李文鑫集團申報或簽證廠商核課營利事業所得
      稅及違章裁罰作業事宜」會議紀錄所載「．．． (2)帳證
      不完備：經通知補正，無法提示或提示不完全者：1.已取
      具承諾書者：視承諾內容依相關法令予以查核，違章部分
      並按所得稅法第110條等相關規定處罰。2.未取具承諾書
      者：其所得額依所得稅法第83條規定按同業利潤標準予以
      核定。免罰。．．．」等語，原告既已以書面自承違章事
      實，則本件應處以0.8倍罰鍰，其漏稅額依查核準則第112
      條規定則為1,298,415元。本件固無稅捐稽徵法第44條規
      定處行為罰之適用，惟因原查初次計算漏稅額時分別裁處
      行為罰215,958元、漏稅罰434,500元已屬從寬處分，則基
      於不得更不利於納稅義務人之原則，重核復查決定變更罰
      鍰金額為434,500元即准予註銷行為罰罰鍰215,958元，並
      無不合。
　　理  由
一、本件起訴時被告之代表人為林吉昌，嗣於本件訴訟程序進行
    中變更為許虞哲，茲由其聲明承受訴訟，核無不合，應予准
    許，合先敘明。
二、按「納稅義務人已依本法規定辦理結算申報，但對依本法規
    定應申報課稅之所得額有漏報或短報情事者，處以所漏稅額
    兩倍以下之罰鍰。」，所得稅法第110條第1項定有明文。又
    按「漏報或短報所得額之申報案件，應先就申報部分進行查
    帳，以求得申報部分查帳核定之所得額，並依下列公式計算
    漏稅額：申報查定所得額×稅率-累進差額=申報部分應納稅
    額，（申報查定所得額+匿報所得）×稅率-累進差額=全部
    應納稅額，全部應納稅額-申報部分應納稅額-短漏報所得額
    之已扣繳稅款=漏稅額」，復為查核準則第112條所規定。
三、本件原告83年度營利事業所得稅結算申報原係未列選案件，
    免調帳證查核，經被告依書面審查暫行核定其全年所得額為
    161,620元後，嗣台北縣調查站查獲李文鑫集團申報或簽證
    案件涉有逃漏稅捐之嫌，查扣證物中有原告之成本費用調節
    表等資料，以原告涉嫌漏稅函送被告處理，被告通知原告提
    示帳證文據供核，原告無法提示帳證，遂出具承諾書、同意
    書各1份，被告乃依查扣證物中所附成本費用調整表及相關
    憑證等課稅資料與其結算申報資料核對計算原告虛增成本及
    費用合計6,492,077元予以剔除後，並按「營利事業以不實
    憑證列報成本費用案件其所得額核定及違章金額計算處理原
    則」規定，依同業利潤標準核定課稅所得額，除予以補徵稅
    額外，並課處漏稅罰（行為罰部分經訴願決定撤銷後，嗣未
    經重核復查決定課處），原告復依額繳納完畢等情，有原告
    83年度營利事業所得稅結算申報書及核定通知書暨重核復查
    決定、承諾書、同意書等影本附於原處分卷可稽，並為兩造
    所不爭，自堪認為實在。茲原告主張系爭課稅所得額既依同
    業利潤標準核定，而非依實際成本費用核定，縱本件有虛列
    情形亦不影響應納稅額之核定，則被告以推測課稅為基礎推
    測漏稅額，再課處罰鍰，即屬違法等語。惟查被告依系爭查
    扣證物中所附虛增成本費用調整表等資料，與原告結算申報
    資料核對發現原告虛增成本及費用合計6,492,077元，且原
    告本期申報成本及費用之進項金額合計14,752,234元，與其
    申報書第6頁進項憑證金額8,652,919元相較結果差異金額達
    6,099,315元，另將原告課稅資料歸戶清單中進項憑證金額
    7,528,919元與之比較，則異常差異更高達7,169,315元等情
    ，除有原告83年度營利事業所得稅結算申報書、課稅資料歸
    戶清單等在卷為憑外，並為原告所不爭，是原告有以不實憑
    證虛增營業成本6,312,077元及營業費用180,000元之事實，
    堪以認定，則被告據以課徵漏稅罰，即非無據。且因原告系
    爭年度之正確全年所得額應為查獲之匿報所得額6,492,077
    元加申報之全年所得額161,620元即6,653,697元，故原告所
    稱本件縱有虛列情形亦不影響應納稅額之核定云云，委無可
    取。況被告以本件如依查核準則第112條規定，以原告出具
    承諾書自承違章事實，按財政部87年7月23日台稅1發第
    871956197號函附「研究訂定委託李文鑫集團申報或簽證廠
    商核課營利事業所得稅及違章裁罰作業事宜」會議紀錄所載
    內容，亦應處課處0.8倍之罰鍰1,298,415元，然因其初查時
    係將罰鍰分別裁處行為罰215,958元、漏稅罰434,500元，該
    等金額已屬從寬處分（正確全年所得額應為查獲之匿報所得
    額6,492,077元＋申報全年所得額161,620元=6,653,697元）
    ，基於利益變更禁止原則，重核復查決定遂維持漏稅罰
    434,500元部分（即註銷行為罰罰鍰215,958元部分），揆諸
    首開法條規定，並無違誤，訴願決定予以維持，亦無不合，
    原告徒執前詞，聲請撤銷，為無理由，應予駁回。
據上論結，本件原告之訴為無理由，依行政訴訟法第98條第3項
前段，判決如主文。
中　　華　　民　　國　　94　　年　 　4　　月　　7　　 日
                    第二庭審判長  法    官  鄭忠仁
                                  法    官  楊莉莉
                                  法    官  林育如
上為正本係照原本作成。
如不服本判決，應於送達後20日內，向本院提出上訴狀並表明上
訴理由，如於本判決宣示後送達前提起上訴者，應於判決送達後
20日內補提上訴理由書（須按他造人數附繕本）。
中　　華　　民　　國　　94　　年　 　4　　月　　7　　 日
   　　　　　　　　　　　　　　   書 記 官　林惠堉
